【裁判字號】    97,易,1847
【裁判日期】    970731
【裁判案由】    詐欺
【裁判全文】
臺灣臺中地方法院刑事判決              97年度易字第1847號
公  訴  人  臺灣臺中地方法院檢察署檢察官
被      告  乙○○
上列被告因詐欺案件，經檢察官提起公訴（九十七年度偵字第四
○六六號），本院判決如下：
    主    文
乙○○幫助意圖為自己不法之所有，以詐術使人將本人之物交付
，處拘役肆拾日，如易科罰金，以新臺幣壹仟元折算壹日。
    犯罪事實
一、乙○○知金融機構之活期儲蓄存款帳戶應僅供個人使用，且
    任何人原得以無需負擔費用之方式，向金融機構申辦活期儲
    蓄存款帳戶，其申辦帳戶之數目在不同之金融機構間亦無限
    制，是於一般情形下，並無使用他人已開立帳戶之必要。而
    如有使用他人帳戶之需求者，除原即具有相當之信賴關係，
    或有其他正當理由外，此種使用他人帳戶之情形既顯有異於
    常情之處，不無經人利用作為詐欺取財等財產犯罪之被害人
    匯款帳戶之可能。詎其竟仍基於即若因此而生幫助他人為詐
    欺取財之犯罪結果，亦不違背其本意之不確定故意，於民國
    九十七年一月七日前某日，在不詳地點，以不詳代價，將其
    前向臺新國際商業銀行（下稱臺新商銀）北臺中分行所開設
    帳號00000000000000號帳戶之存摺、提款卡
    （含密碼），提供給姓名、年籍不詳之詐騙集團成員使用。
    嗣上開詐騙集團成員隨即意圖為自己不法之所有，以在網路
    上刊登廣告，佯以販賣情趣用品，嗣甲○○於九十七年一月
    七日二十二時，在網路上瀏覽該網頁並訂購貨品後，隨即有
    姓名年籍不詳之成年男子撥打電話予甲○○，向甲○○詐稱
    須至自動提款機轉帳匯款等語，致甲○○陷於錯誤，而於同
    日二十二時十二分三十七秒，利用自動櫃員機，轉帳匯款新
    臺幣（下同）三千元至乙○○前開帳戶。
二、案經臺中市警察局第五分局報請臺灣臺中地方法院檢察署檢
    察官偵查起訴。
    理    由
一、按被告以外之人於審判外之陳述，雖不符前四條（指刑事訴
    訟法第一百五十九條之一至第一百五十九條之四）之規定，
    而經當事人於審判程序同意作為證據，法院審酌該言詞陳述
    或書面陳述作成之情況，認為適當者，亦得為證據；又當事
    人、代理人或辯護人於法院調查證據時，知有第一百五十九
    條第一項不得為證據之情形，而未於言詞辯論終結前聲明異
    議，視為有前項之同意，刑事訴訟法第一百五十九條之五第
    一項、第二項定有明文。本案被告乙○○就檢察官所提出證
    據之證據能力，於本院準備程序及審判程序中均表示無意見
    ，且迄於言詞辯論終結前亦未聲明異議，自視為同意作為證
    據，本院審酌各該證據作成時之情況，並無非出於任意性或
    不正之方法，且客觀上亦無不可信之情況，亦認為適當，自
    得為證據。
二、訊據被告乙○○對於臺新商銀北臺中分行帳戶原係由其申辦
    使用等情固坦承不諱，惟矢口否認有何幫助詐欺取財犯行，
    辯稱：伊所有之臺新商銀北臺中分行帳戶之存摺、提款卡及
    密碼是於九十六年十月底在臺中市○○路近大雅路口遺失云
    云。經查：
  (一)上開臺新商銀北臺中分行帳戶係被告向臺新商銀北臺中分行
    所申請開立，並取得上開帳戶之存摺、提款卡及密碼等情，
    業據被告自承在卷，並有上開臺新商銀北臺中分行之開戶業
    務申請書一份附於偵查卷可稽。而被害人甲○○確實遭詐騙
    集團成員詐騙，而匯款三千元至被告之上開帳戶等情，亦據
    被害人於警詢、檢察官偵查中及本院審理時指訴綦詳，並有
    提款機交易明細表影本及臺新商銀北臺中分行被告前開帳戶
    交易明細表各一份附於偵查卷可按。顯見被告之上開銀行帳
    戶確係遭詐欺集團利用作為詐欺取財之出入帳戶無誤。
  (二)再查，被告於警詢時先辯稱：其該銀行存摺、提款卡係於九
    十六年十月底在臺中市○○路與大雅路口遺失等語，復於檢
    察官偵查中辯稱：該帳戶存摺、提款卡係於九十六年十一月
    三十日，其至臺中市○○路臺新銀行領完錢後，在臺中市○
    ○路與五權路口遺時等語，前後所述不一，即屬有疑。又被
    告均供陳其係存摺、提款卡及密碼遺失等語，惟被告前開臺
    新商銀北臺中分行帳戶於九十六年十一月五日及十二月五日
    仍有媒體轉帳存款紀錄，並自九十六年十一月十二日起至九
    十七年一月七日止亦有多次提款之紀錄，其中九十六年十二
    月十九日、九十七年一月二日、一月七日尚有以現金取款之
    紀錄，此觀卷附前開臺新商銀北臺中分帳戶之交易明細表一
    件甚明，是如被告僅係遺失存摺、提款卡，何以仍得於前開
    日期以臨櫃領款方式現金領款，是被告前揭於警詢辯稱警詢
    、本院審理時所辯稱於九十六年十月、十一月底遺失該帳戶
    存摺、金融卡等語，前後供述顯與卷證資料互為岐異，則被
    告辯稱其係遺失前開銀行帳戶之存摺、提款卡乙節，已至有
    可疑，非可輕信。且參以被告前開銀行帳戶於九十六年十二
    月五日尚有媒體薪資轉帳一千零六十七元匯入，顯見被告當
    時尚有薪資尚未存入，就該帳戶對被告而言仍有使用之必要
    ，且如依被告所述，其係九十六年十一月三十日至銀行領款
    後當日即發現遺失，衡情亦應會立時向銀行申請掛失，惟被
    告均無任何報案或向銀行申請掛失之情形，顯與一般經驗常
    情不合，其所辯因當時帳戶內僅剩二十一元所以未報案等語
    ，亦悖於常情，由此足見被告前開所辯，顯係臨訟杜撰之卸
    詞，委無可採。
  (三)另前開臺新商銀北臺中分行帳戶係於九十六年九月二十日開
    戶並申請核發晶片提款卡之情事，此觀卷附前開開戶業務申
    請書一份，亦甚明確。且被告所設定之前開提款卡之密碼多
    達六碼（見本院卷九十七年六月四日準備程序筆錄）。而依
    一般社會常情，欲使用提款卡領取款項者，須於金融機構所
    設置之自動櫃員機上依指令操作，並輸入正確之密碼，方可
    順利領得款項，若非帳戶所有人同意、授權而告知提款卡密
    碼等情況，單純持有金融卡之人，欲隨機輸入號碼而領取款
    項之機會（每位由○至九，即有00000000至000
    00000等不同之組合），不法之人任意輸入號碼而與正
    確之密碼相符者，機率微乎其微，又依常情而論，稍有社會
    歷練、經驗之人，均知金融卡應與其存摺、密碼分別保存，
    或者將密碼牢記心中而不在任何物體上標示或載明密碼，以
    免徒增帳戶款項遭人持提款卡併同輕易得知之密碼盜領款項
    ，衡諸被告自陳已曾在家樂福打工，且前開銀行帳戶係作為
    薪資轉帳之用途，被告顯非至愚之輩，前揭社會經驗常情，
    亦應為被告所知稔，且金融存款帳戶事關存戶個人財產權益
    之保障，其與存戶及提款卡結合，專有性自屬更高，若落入
    不明人士手中，極易被利用為取贓之犯罪工具，是一般人均
    有妥為保管以防止他人任意使用之認識，況被告供陳係以其
    生日作為密碼，衡情亦無遺忘之可能，被告辯稱其將書寫前
    開銀行帳戶提款卡密碼而與該存摺同置於一處，實與常情相
    違，難予採信。衡情被告對於前開銀行帳戶存摺、提款卡及
    其密碼均置於一處，甚且將載明密碼於物體上使他人得以輕
    易知悉之狀態，於此情形倘落入不明人士手中，極易被利用
    為取贓之犯罪工具，實早已知之甚詳。於此情形，益見被告
    實無再將前開銀行帳戶提款卡之密碼書寫載明並標示於外，
    甚且將該書寫前開銀行帳戶提款卡密碼與該提款卡同置於一
    處之可能。是被告此部分所辯，顯係事後卸責之詞，委無可
    採。
  (四)按犯罪集團為方便收取贓款，並躲避檢警之追緝，而以他人
    帳戶供作所詐得款項出入之帳戶，衡情，通常會先取得帳戶
    所有人之同意才使用，否則一旦帳戶所有人掛失，被害人匯
    入之款項即遭凍結無法提領，帳戶所有人反可輕易辦理補發
    存簿、變更印鑑、密碼，將款項提領一空，犯罪集團自不可
    能冒此風險。倘被告所有之前開帳戶係遺失，對於此來源不
    明之帳戶，犯罪集團無從知悉帳戶所有人何時會辦理掛失，
    豈會甘冒帳戶所有人向銀行辦理掛失而無法提領或轉出被害
    人所匯款項之風險？故犯罪集團實無可能利用該帳戶而為前
    開交易，再參以證人甲○○將其前揭遭詐騙之金錢匯入被告
    前開臺新商銀北臺中分行帳戶後，均隨即於同日遭提領一空
    等情，有前開臺新商銀北臺中分行被告帳戶之交易明細表一
    件附卷可參，顯見前開詐欺取財集團成員已確信被告所有之
    前開銀行帳戶在其等使用期間被告並不會向銀行辦理掛失。
    從而，前開被告臺新商銀北臺中分行帳戶之存摺、提款卡、
    密碼等資料應係被告提供予前開成年人使用，應無疑義。被
    告辯稱前開臺新商銀北臺中分行帳戶之存摺、提款卡及密碼
    係遺失等語，顯係卸責之詞，委無足採。
  (五)又金融帳戶為個人理財之工具，申請開設金融帳戶並無任何
    特殊之限制，一般民眾皆能自由申請開戶，並得同時在不同
    金融機構申請多數存款帳戶使用，乃眾所週知之事實。依一
    般人之社會生活經驗，倘係合法收入，本可自行向金融行庫
    開戶使用，而無向他人購買帳戶之必要。如他人不以自己名
    義申請開戶，而向他人收購金融機構帳戶使用，衡情，應係
    為免他人得知使用帳戶者之真實身分，故應能合理懷疑收購
    帳戶之人目的在於供犯罪所用。況近來新聞媒體，對於不肖
    犯罪集團常大量收購或使用他人存款帳戶後，再持以供作犯
    罪使用，藉此逃避檢警查緝之情事，亦多所報導；又一般人
    亦均有妥為保管及防止他人任意使用存摺、提款卡及密碼之
    認識，縱特殊情況偶須交付他人使用，亦必深入瞭解用途及
    合理性，始予提供，且該等專有物品如落入不明人士手中，
    而未加以闡明正常用途，極易被利用為與財產有關之犯罪工
    具，此乃依一般生活經驗即能體察之常識，而對於非有正當
    理由，竟徵求他人提供帳戶者，客觀上可預見其目的，係供
    為某筆資金之存入，後再行領出之用，且該筆資金之存入及
    提領過程係有意隱瞞或掩飾行為人之真實身分之用意，一般
    人本於一般認知能力均易於瞭解，是被告應可預見將前開臺
    新商銀北臺中分行帳戶存摺、提款卡及密碼供他人使用將幫
    助他人實施犯罪，仍將之交付予前開成年人使用，顯預見縱
    有人以其金融帳戶向社會大眾詐騙財物，避免遭查獲，亦不
    違背其本意至明。
  (六)被害人均僅瀏覽網路販賣情趣用品廣告，並以電話與前開詐
    欺取財集團成員聯繫而遭詐騙，均未直接與施用詐術者見面
    ，亦未曾見過被告本人，故本案並無積極證據證明被告與前
    開成年人等前開詐欺取財集團成員，有共同基於詐欺取財之
    犯意聯絡，亦無積極證據證明被告有參與前開詐欺取財構成
    要件之行為。被告既僅係以幫助之意思，參與詐欺取財罪構
    成要件以外之行為，自僅成立詐欺取財罪之幫助犯，並非共
    同正犯。
  (七)綜上所述，被告前開所辯，顯係事後卸責之詞，不足採信。
    是本案事證明確，被告前揭犯行，至堪認定。
二、按刑法上之幫助犯，係指以幫助之意思，對於正犯資以助力
    ，而未參與實施犯罪之行為者而言（最高法院四十九年臺上
    字第七七號判例參照）。本件被告將其所申請開立之前開臺
    新商銀北臺中分行帳戶交予不詳姓名年籍之成年男子作為詐
    欺取財之匯款帳戶使用，顯係基於幫助他人詐欺取財之犯意
    ，且所為提供帳戶予他人之行為係屬刑法詐欺取財罪構成要
    件以外之行為，其既以幫助他人犯罪之意思而參與犯罪構成
    要件以外之行為，核屬詐欺取財罪之幫助犯。故核被告所為
    ，係犯刑法第三百三十九條第一項詐欺取財罪之幫助犯，爰
    依刑法第三十條第二項之規定，按正犯之刑減輕之。爰審酌
    提供金融機構帳戶供他人非法使用，助長社會犯罪風氣及增
    加緝犯罪之困難，其行為殊屬不當，且本案被害人遭詐騙匯
    入被告前開銀行帳戶之金額為三千元，損害尚非甚鉅，然被
    告迄今仍未與被害人達成和解並賠償損害，再兼衡酌被告犯
    後仍飾詞卸責、否認犯行，犯罪後態度不佳，及被告本身並
    未實際參與本案詐欺取財之犯行、可非難性較小，暨被告於
    本案行為前尚均無經法院判處有罪之刑事犯罪紀錄，有臺灣
    高等法院被告前案紀錄表及臺灣臺中地方法院檢察署刑案資
    料查註紀錄表附卷可按等一切情狀，量處如主文所示之刑，
    並諭知易科罰金之折算標準。
據上論斷，應依刑事訴訟法第二百九十九條第一項前段，刑法第
三十條第一項、第二項、第三百三十九條第一項、第四十一條第
一項前段，刑法施行法第一條之一，判決如主文。
中    華    民    國    97    年     7     月   31    日
                  刑事第六庭  審判長法  官  洪俊誠
                                    法  官  高英賓
                                    法  官  戴博誠
以上正本證明與原本無異。
如不服本判決，應於收受送達後10日內向本院提出上訴書狀（應
敘述具體理由並附繕本）。
上訴書如未敘述理由，應於上訴期間屆滿後20日內補提理由書於
本院。
                                    書記官  林政佑
中    華    民    國    97    年     7     月   31    日
【附錄論罪科刑法條】
刑法第三百三十九條第一項：
意圖為自己或第三人不法之所有，以詐術使人將本人或第三人之
物交付者，處五年以下有期徒刑、拘役或科或併科一千元以下罰
金。


司法院資訊處製作；財團法人民間司法改革基金會備份。
